【裁判字號】    95,重上,16
【裁判日期】    951011
【裁判案由】    返還共有物
【裁判全文】
臺灣高等法院民事判決                  95年度重上字第16號
上  訴  人  丁○○
訴訟代理人  己○○
被  上訴人  乙○○
訴訟代理人  沈明達律師
上列當事人間請求返還共有物事件，上訴人對於中華民國94年11
月23日臺灣臺北地方法院93年度訴字第3159號第一審判決提起上
訴，本院於95年9月26日言詞辯論終結，判決如下：
    主      文
原判決廢棄。
被上訴人在第一審之訴及假執行之聲請均駁回。
第一、二審訴訟費用由被上訴人負擔。
    事實及理由
一、被上訴人主張：坐落台北縣新店市○○段85地號土地（下稱
    系爭土地）為被上訴人與訴外人闕光戚、闕光賢共有，被上
    訴人應有部分2/3，闕光戚、闕光賢應有部分各1/6，上訴人
    以附圖A、D所示之貨櫃屋、附圖B所示之遮雨棚、附圖C所示
    之鐵皮屋無權占用被上訴人等共有之系爭土地。被上訴人自
    得本於所有權訴請上訴人將無權占用之貨櫃屋、遮雨棚、鐵
    皮屋拆除後返還被上訴人及其他共有人。為此請求上訴人應
    將坐落台北縣新店市○○段85地號土地如附圖A、D部分所示
    之貨櫃屋，B部分所示遮雨棚、C部分所示之鐵皮屋拆除後，
    返還被上訴人及其他共有人。並願供擔保宣告假執行。原審
    判決被上訴人全部勝訴。被上訴人於本院聲明上訴駁回。
二、上訴人則以：訴外人阮于菊筠於民國50年5月間買受系爭土
    地後，隨即將系爭土地與同地號之其他土地出租予上訴人，
    約定每年繳納租金2期，每期新台幣（下同）2千元，上訴人
    均依約交付租金，且水利會徵收費亦由上訴人繳納。而上訴
    人承租系爭土地時，除約定耕作外，並約定上訴人得搭蓋建
    築物使用，故上訴人於承租後於系爭土地上搭蓋簡單之建築
    物使用，迄今已數十年，另由阮于菊筠及其他共有人均未要
    求上訴人返回土地，足見上訴人與阮于菊筠確實有租賃關係
    存在。被上訴人既買受系爭土地之應有部分，自應繼受阮于
    菊筠之出租人地位等語。於原審聲明被上訴人之訴駁回；如
    受不利判決，願供擔保請准宣告免為假執行。上訴人於本院
    聲明原判決廢棄。被上訴人在第一審之訴駁回。
三、經查，系爭土地原係由阮于菊筠與訴外人闕至正共有，應有
    部分各為2/3、1/3，然阮于菊筠於83年3月30日死亡，由其
    配偶阮清源繼承系爭土地之應有部分2/3，闕至正則於89年8
    月12日死亡，而由闕光戚、闕光賢繼承系爭土地應有部分1/
    3，被上訴人則於85年2月16日與阮清源簽具土地買賣所有權
    移轉契約書買受系爭土地應有部分2/3，並於同年3月6日辦
    理移轉登記完畢。又系爭土地上現有附圖A部分所示之貨櫃
    屋占用面積為86.58平方公尺、B部分所示遮雨棚占用面積97
    .58平方公尺、C部分所示之鐵皮屋占用面積26.42平方公尺
    、D部分所示貨櫃屋占用面積30.33平方公尺等情，為兩造所
    不爭，復有土地登記謄本、台北縣新店地政事務所調閱系爭
    土地分割繼承所有權移轉登記書及其相關附件在卷可稽，並
    經原審法官至現場勘驗屬實，有該院勘驗測量筆錄，及囑託
    台北縣新店地政事務所製作土地複丈成果圖附卷足憑（見原
    審卷(一)第9、71至74、80頁、原審卷(二)第56至76頁），堪信
    為真。
四、被上訴人主張伊為系爭土地所有權人之一，上訴人無權占有
    系爭土地，爰訴請上訴人拆除如附圖占用系爭土地之建物後
    將該部分土地返還被上訴人及其他共有人等語。上訴人則以
    伊承租系爭土地數十年，均按期繳納租金，被上訴人買受系
    爭土地，依修正前民法第425條規定應繼受前手負擔，伊為
    有權占有等語置辯。則本件首應審究者厥為上訴人是否屬於
    有權占有，而得使用系爭土地？經查：
  (一)按出租人於租賃物交付後，承租人占有中，縱將其所有權讓
    與第三人，其租賃契約，對於受讓人仍繼續存在。修正前民
    法第425條定有明文。又民法第425條規定之適用，固以讓與
    租賃物之所有人為出租人為其要件，然第三人如得所有人同
    意而為出租時，仍得類推適用該條之規定。次按出租人於租
    賃物交付後，將其所有權讓與第三人時，依民法第425條之
    規定，其租賃契約既對於受讓人繼續存在，受讓人即當然繼
    承出租人地位，而行使或負擔租賃契約所生之權利或義務。
    最高法院84年台上字第163號、41年台上字第1100號判例可
    資參照。
  (二)依被上訴人提出88年8月1日上訴人及其弟弟廖金生、丙○○
    、戊○○共同簽章之同意書記載：「茲同意將本人現行耕作
    ，屬阮清源先生所有之座落本市（新店市○○○段85地號，
    面積4276.05平方公尺及同段87地號，面積3512.36平方公尺
    （持分皆為三分之二）土地，於本（88）年8月中旬作物收
    成後，無異議將土地歸還地主阮清源先生，恐口無憑，特立
    此書。…」，有該同意書附卷可稽（見原審卷(一)第34頁）。
    從被上訴人提出上開同意書可知至少在88年8月以前系爭土
    地確係由上訴人等耕作使用中。
  (三)系爭土地原為上訴人之父廖新發所承租，廖新發死後由上訴
    人繼續承租耕作等情，亦有上訴人提出水利費徵收單、國庫
    存款收款書、提存書附卷可稽（見原審卷(一)第59至70頁、本
    院卷第58至64頁）。復參酌下列(四)(五)(六)證人之證述，系爭土
    地確為廖新發及上訴人等承租耕作。
  (四)證人甲○○於本院證稱：我認識上訴人父親廖新發，與被上
    訴人也是幾十年的朋友，被上訴人以前當了很久的里長，在
    地方上大家都很熟。我就住在系爭土地附近，系爭土地我只
    知道是阮將軍（阮清源）一個人的，是後來廖新發告訴我，
    是阮將軍找別人一起購買，是3人共有持分。因為土地沒有
    辦法種植，所以阮將軍就交給廖新發種植，至於其他二個人
    是否有同意給廖新發種植，我不清楚，大概是60年左右，廖
    新發給阮將軍他們1年二袋穀子作為租金等語。（見本院卷
    第67頁）。由證人甲○○證述可知系爭土地由上訴人之父廖
    新發承租耕作數十年，亦未見系爭土地所有權人有何異議情
    事。
  (五)證人庚○○於本院證稱：與上訴人是堂兄弟，88年8月1日同
    意書上見證人庚○○印章是我蓋的，上訴人印章，好像是他
    自己蓋的，也有可能是他叫他兒子拿來蓋章，這個印章的確
    是丁○○的。系爭土地原來是由我三伯父廖新發在耕作，耕
    作幾十年了，現在我堂兄弟他們還在耕作。之前是我與阮清
    源的姪子阮海洲及其侄媳婦錢小姐談好，當時他們表示土地
    要賣給被上訴人，阮先生他們答應給廖新發1150萬元，被上
    訴人也知道系爭土地上面有人在耕作，被上訴人要求阮先生
    必須提出耕作人的承諾也就是同意書。被上訴人及其太太也
    承諾，如果土地解決，會從土地價款扣除1150萬元給廖新發
    ，且被上訴人本人告訴我，如果要交付土地價款的時候，會
    通知我們一起去，到時候，會直接交給廖新發，並由阮先生
    簽收。但是被上訴人到現在還有尾款4、5千萬元沒有給阮先
    生。答應要給廖新發的1150萬元，也還沒有給。所以，現在
    上訴人仍在耕作等語（見本院卷第110至113頁）。從證人庚
    ○○證述可知，被上訴人知悉系爭土地有租賃關係存在，所
    以買賣雙方同意從買賣價金中支付1150萬元予承租人，以終
    止系爭土地租賃關係，惟迄今並未支付1150萬元。
  (六)證人廖金生證稱：我是上訴人弟弟，系爭土地是我父母親向
    阮清源承租耕作的，租金是繳給他的兒子或是媳婦，實際上
    ，我父母親、我妹妹和兄弟也有幫忙耕作。租金是繳到賣給
    別人的時候，對方就不向我們收了。系爭土地雖然他們賣給
    別人，我們還是繼續耕作，大約是在85年左右，我爸爸知道
    系爭土地已經賣給被上訴人，當時，我爸爸有要求賠償3600
    萬元，後來，談了好幾年，當我父親住院時，被上訴人夫妻
    、阮先生的媳婦及姪子他們有分別到醫院與我爸爸談，最後
    決定是以1150萬元與被上訴人夫妻、阮先生的媳婦錢小姐達
    成協議。當時，錢小姐有寫一份同意書給我們，答應給我們
    1150萬元。同意書是要我們還他們土地，同意書我有蓋章，
    他們給我們1150萬元，被上訴人也有同意支付1150萬元。被
    上訴人本人並說如果要交付土地價款的時候，會通知我們一
    起去，到時候，錢會直接交給廖新發，並由阮先生簽收等語
    。證人戊○○亦為相同證述（均見本院卷第109至113頁）。
    益證系爭土地確係由上訴人之父廖新發承租，迄今被上訴人
    等仍未支付終止租賃關係之對價1150萬元予上訴人等。
  (七)上訴人曾寄發存證信函予被上訴人表明依民法第425條規定
    租賃關係對被上訴人繼續存在，並附上89年至94年租金匯票
    ，惟為被上訴人所退回，有各該存證信函附卷可稽（見原審
    卷(二)第84至90頁）。其後上訴人將上開租金提存於法院，亦
    有上開提存書可佐。
  (八)被上訴人因買受系爭土地而與原所有權人阮清源發生爭議提
    起確認債權不存在之訴訟，被上訴人主張解除系爭土地買賣
    契約，並經台灣臺北地方法院89年度重訴字第399號判決認
    定被上訴人已經解除系爭土地買賣契約等情確定，有該判決
    書及確定證明書附卷可稽（見本院卷第32至42頁），附此敘
    明。
  (九)綜上，系爭土地於被上訴人登記為所有權人之前，確係由上
    訴人之父廖新發承租耕作，業如前述，廖新發本於租賃關係
    使用系爭土地，為有權占有。上訴人承繼其父對於系爭土地
    之租賃關係並在系爭土地上搭蓋如附圖所示之貨櫃屋等作為
    農耕之用。其本於租賃關係使用系爭土地，亦屬有權占有。
    系爭土地所有權嗣後雖移轉登記為被上訴人應有部分2/3 ，
    然揆諸前揭說明，其租賃契約關係，對於受讓人即被上訴人
    仍繼續存在。又上訴人等雖簽立88年8月1日同意書表明系爭
    土地於88年8月作物收成後歸還地主即終止租賃關係，惟須
    被上訴人等同時支付1150萬元作為對價，上訴人等既未收到
    終止租賃關係之1150萬元補償對價，則兩造間租賃關係尚未
    終止。從而，被上訴人依民法第821條本於共有權請求上訴
    人拆除如附圖Ａ、Ｂ、Ｃ、Ｄ所示占用系爭土地之建物後將
    該部分土地返還被上訴人及其他共有人，自屬無據。
五、綜上所述，被上訴人主張為不足採，上訴人抗辯其本於租賃
    關係有權使用系爭土地，自屬可信。從而，被上訴人本於民
    法第821條共有權回復請求權之法律關係，請求上訴人應將
    坐落台北縣新店市○○段85地號土地如附圖A、D部分所示之
    貨櫃屋，B部分所示遮雨棚、C部分所示之鐵皮屋拆除後，返
    還被上訴人及其他共有人為無理由，不應准許。其假執行之
    聲請亦失所附麗，應併予駁回。原審判命上訴人給付，並為
    假執行之宣告，自有未洽。上訴意旨指摘原判決不當，求予
    廢棄改判，為有理由。自應由本院予以廢棄改判，如主文第
    二項所示。
六、因本件事證已臻明確，兩造其餘主張陳述及所提之證據，經
    本院斟酌後，認與判決結果不生影響，均毋庸再予一一論述
    ，附此敘明。
七、據上論結，本件上訴為有理由，依民事訴訟法第450條、第7
    8條，判決如主文。
中    華    民    國    95    年    10    月    11    日
                    民事第十一庭
                        審判長法  官    鄭雅萍
                              法  官    蘇芹英
                              法  官    薛中興
正本係照原本作成。
如不服本判決，應於收受送達後20日內向本院提出上訴書狀，其
未表明上訴理由者，應於提出上訴後20日內向本院補提理由書狀
（均須按他造當事人之人數附繕本）上訴時應提出委任律師或具
有律師資格之人之委任狀；委任有律師資格者，另應附具律師資
格證書及釋明委任人與受任人有民事訴訟法第466條之1第1項但
書或第2項（詳附註）所定關係之釋明文書影本。
中    華    民    國    95    年    10    月    14    日
                              書記官    黃瑞芬
附註：
民事訴訟法第466條之1（第1項、第2項）：
對於第二審判決上訴，上訴人應委任律師為訴訟代理人。但上訴
人或其他法定代理人具有律師資格者，不在此限。
上訴人之配偶、三親等內之血親、二親等內之姻親，或上訴人為
法人、中央或地方機關時，其所屬專任人員具有律師資格並經法
院認為適當者，亦得為第三審訴訟代理人。


司法院資訊處製作；財團法人民間司法改革基金會備份。
